【裁判字號】    97,上訴,15
【裁判日期】    970229
【裁判案由】    強盜等
【裁判全文】
臺灣高等法院高雄分院刑事判決          97年度上訴字第15號
上  訴  人  臺灣高雄地方法院檢察署檢察官
被      告  丙○○
                    （現羈押於臺灣高雄看守所）
選任辯護人  蔡祥銘 律師
上列上訴人因被告強盜等案件，不服臺灣高雄地方法院96年度訴
字第3105號中華民國96年11月14日第一審判決（起訴案號：臺灣
高雄地方法院檢察署96年度偵字第14130 號、19911 號），提起
上訴，本院判決如下：
     主  文
上訴駁回。
     事  實
一、丙○○意圖為自己不法之所有：(一)於96年5 月10日上午7 時
    許，騎乘機車前往高雄縣旗山鎮○○○路112 號之乙○（民
    國4 年12月生）住處，向乙○佯稱借用廁所為由，進入乙○
    住處，見乙○獨自在家，竟趁乙○不及防備之際，猝然拔下
    乙○戴在左手中指之金戒指一枚，致乙○左手掌中指輕微拉
    傷流血，丙○○於得手後旋即騎乘機車離去現場（侵入住宅
    部分及傷害部分並未告訴）。(二)繼之復於96年7 月9 日13時
    許，騎乘機車前往高雄縣旗山鎮○○街60巷4 號之甲○住處
    ，見甲○獨自在家用餐，且大門未關，認有機可乘，無故侵
    入甲○住處以同一手法，趁甲○未及防備之際，猝然抽取甲
    ○戴在左手無名指之金戒指一枚，得手後騎車離去現場。嗣
    因丙○○將上開搶得之金飾分別變賣予不知情之金鋒銀樓負
    責人鍾耀金及欣美銀樓負責人林茂松，而為警循線查獲上情
    。
二、案經乙○、甲○訴由高雄縣政府警察局旗山分局報請臺灣高
    雄地方法院檢察署檢察官偵查起訴。
    理  由
壹、程序部分：
一、按被告以外之人於偵查中向檢察官所為陳述，除顯有不可信
    之情況者外，得為證據，刑事訴訟法第159 條之1 第2 項定
    有明文。經查：本件證人即被害人乙○、甲○於偵查中，已
    向檢察官證述於上開時、地，看見被告丙○○取走伊2 人手
    上之金戒指各一枚之事實，此部分亦為被告所是認，且證人
    陳述均在高雄縣政府警察局旗山分局，並經全程錄音，被告
    亦未釋明證人2 人於偵查中之證述，有何顯有不可信之情況
    ，本院審酌證人於偵查中證述時之外部附隨之環境或條件，
    即其當時陳述時之偵查筆錄製作之原因、過程及其功能等加
    以觀察其信用性，並無顯不可信之情況（最高法院96年台上
    字第3070、5559號判決參照），認上開陳述均具有證據能力
    。
二、被告以外之人於司法警察官或司法警察調查中所為之陳述，
    依刑事訴訟法第159 條之規定，係屬傳聞證據，原則上無證
    據能力；如該陳述與審判中相符時，因該陳述並不符合刑事
    訴訟法第159 條之2 有關傳聞例外之規定，故不得作為認定
    本案犯罪事實有無之證據，此時，當以證人於審判中之陳述
    作為證據。證人乙○於警詢財物被搶之過程所為之陳述，核
    與審判中相符，僅就手指是否有流血所述不符，惟此部分另
    有照片可資審認，依前開說明，仍應以其審判中所述作為證
    據，其警詢所述應無證據能力。
三、本案被害人甲○、證人鍾耀金、林茂松於警詢之陳述，為被
    告以外之人於審判外之言詞陳述；金鋒銀樓金飾買入登記簿
    、欣美銀樓飾金買進日記簿影印資料各1 紙，則係被告以外
    之人於審判外之書面陳述。惟公訴人、被告及其選任之辯護
    人就上開言詞及書面陳述，均同意作為證據，本院審酌前開
    言詞及書面陳述作成時之情況均屬正常，且與本案相關之待
    證事實具有關連性，認適當作為證據，依刑事訴訟法第159
    條之5 第1 項之規定，認上開陳述均具有證據能力。
四、按傳聞法則係針對於被告以外之人於審判外之言詞或書面陳
    述所規範之證據法則，換言之「傳聞證據」係指「審判外」
    所為之「陳述或所發生之敘述性動作」，而提出於法庭用來
    證明該敘述事項之真實性之證據。因此，如非被告以外之人
    於審判外以言詞或書面所為之供述證據，即無傳聞法則之適
    用。卷附警方拍攝被害人乙○手指受傷之照片（見警(一)卷第
    19頁），係利用光學、機械之方式，對於所拍攝內容所為記
    錄，性質上並非供述證據，故無刑事訴訟法第159 條第1 項
    規定之適用，附此敘明。
貳、實體部分：
一、上開事實，業據被告丙○○於本院審理時坦承不諱，核與證
    人即被害人乙○於檢察官偵查中具結證稱：「當天早上我本
    來在家裡面，被告在家門外喊我孫子的名字，我聽到以後被
    告已經走到我屋子裡面，我問他要找何人，他則問我廁所在
    那裡，我回答他在房子的後面，被告就不說話，一陣子我以
    為他是不知道方面向，便帶他往後面走，突然被告拉起我左
    手的中指強搶我帶在手指上的金戒子，因為他很用力，戒子
    的接合處觸到我我的手指，導致我的手指流血，他匆匆忙忙
    騎機車離開，我跟在後面喊等」語（見偵(一)卷第8-9 頁）；
    於原審法院證稱：「（被告拔妳戒指拔多久？）很快，他站
    左邊，我站右邊，我的戒指是活動式，一下子就拔走；他拔
    我的戒指一下子就拔走」等語（見原審卷第44-45 頁）相符
    。而被告搶奪甲○財物之自白亦與證人即被害人甲○於警詢
    中證稱：「被搶戒指一只原放在何處？）我戴於左手無名指
    上」、「（搶嫌用何種方法搶奪？）搶嫌是趁我不注意時由
    後將我戴於左手無名指上戒指拔下奪走」等語（見偵(二)卷第
    9-10頁）；於檢察官偵查中證稱：「我是一個人住在我住處
    ，事發前我的女婿才拿飯到我住處給我吃，當我在客廳吃飯
    ，被告突然從外面跑進來，我的大門沒關，被告沒有對我說
    什麼話，就將我的雙手拉起來搶走我手中的金戒指，當時我
    害怕極了，所以在椅子上哭」等語（見偵(二)卷第16-17 頁）
    相符。被告將上開搶得之金飾分別變賣予金鋒銀樓、欣美銀
    樓之事實，亦據銀樓之負責人鍾耀金、林茂松於警詢中證述
    明確（見警(一)卷第9 頁、警(二)卷第5 頁），此外，復有金鋒
    銀樓金飾買入登記簿、欣美銀樓飾金買進日記簿影印資料各
    1 紙及被害人乙○左中指拉傷流血之照片2 張在卷可資佐證
    ，事證明確，被告犯行應堪認定。
二、核被告就事實欄一(一)部分之所為，係犯刑法第325 條第1 項
    之搶奪罪；就事實欄一(二)部分所為，係犯刑法第306 條第1
    項之無故侵入住宅罪及同法第325 條第1 項之搶奪罪，被告
    以一行為同時觸犯侵入住宅罪及搶奪罪，應依刑法第55 條
    想像競合犯之規定，從一重之搶奪罪處斷。被告先後2 次搶
    奪犯行，犯罪時間、地點均不同，顯係犯意各別，應予分論
    併罰。被告前因違反毒品危害防制條例案件，經台灣高雄地
    方法院以94年度訴字第5560號判處有期徒刑1 年、有期徒刑
    3 月，應執行有期徒刑1 年2 月確定；又因竊盜案件，經同
    院以94年度簡字第3096號判處有期徒刑5 月確定，送監接續
    執行後，於95年10月17日縮短刑期假釋出獄，於96年2 月2
    日假釋期滿，未經撤銷假釋，已視為執行完畢之事實，除經
    被告自承在卷外，並有臺灣高等法院被告前案紀錄表在卷可
    稽，其於有期徒刑執行完畢後5 年之內，故意再犯本件有期
    徒刑以上之搶奪罪，為累犯，應依刑法第47  條第1 項之規
    定加重其刑。
三、原審因認被告搶奪及無故侵入住宅罪之犯罪事證明確，敘明
    被告行為不構成刑法第328 條第1 項之強盜罪，變更起訴書
    所引用法條，適用刑法第325 條第1 項、第306 條第1 項、
    第47條第1 項、第55條之規定，審酌被告正值壯盛之年，於
    前案縮短刑期假釋出監，甫於保護管束期滿，仍不憑己力賺
    取報酬、獲取所需，任意搶奪他人財物，另參酌其犯罪手段
    、所搶奪財物之價值，且所選擇年事高邁之老婦為行搶之對
    象，更值非議，迄未與被害人和解等一切情狀，各量處有期
    徒刑1 年，並依刑法第51條第5 款之規定，應其應執行刑為
    有期徒刑2 年。經核原判決認事用法並無違誤，量刑亦稱允
    當。
四、檢察官上訴意旨雖以：一般人手帶價值昂貴之金戒指時，為
    免不慎掉落而蒙受重大損失，故必當緊戴戒指致其不易鬆脫
    ；而被害人即證人乙○於原審審理中亦證稱：「（戒指被拔
    走時妳的手是否會痛？）會，我的金戒指比較緊，不好拔…
    」等語。況被告確實以不法腕力直接加諸於被害人身上，而
    被害人均為已達90高齡且行動不便之老婦，被告則為身強體
    壯之青年男性，依客觀情形觀之，被告所使用之強暴手段實
    已達致被害人無法抗拒之程度；從而，本件實應該當強盜罪
    責。原審判決雖以「被告係瞬間從被害人之手指抽取戒指，
    由於事出突然，『被害人當時尚未出現抗拒之意思』，被告
    立即於得手戒指後，迅速逃離現場」為由，認不構成強盜罪
    之構成要件。惟原判決並未說明認定『被害人當時尚未出現
    抗拒之意思』之依據從何而來？此實為法院之臆測。依證人
    上開所證，戒指既然緊戴於手上、又於遭拔取之時致其手指
    受傷，顯見被告於取走被害人之戒指時勢必勞費諸多時間、
    力氣；再者，被害人乙○於遭被告拔取戒指後，隨即在後追
    趕並呼救，足證被害人確實對被告之不法行為有抗拒表現，
    益徵其於遭拔取戒指之時並非不及出現抗拒意識等語，指摘
    原判決不當。
五、按強盜罪之構成，以其實施之強暴、脅迫，已達於使人不能
    抗拒之程度為必要，倘其取物所實施之強暴、脅迫手段，尚
    未使人達於不能抗拒之程度，僅能依其情形論以搶奪或恐嚇
    取財罪名，尚難以強盜論擬。故被害人是否達於不能抗拒之
    程度，為強盜罪之構成要件，此有最高法院96年台上字第46
    51號判決意旨可資參照。亦即搶奪與強盜雖同具不法得財之
    意思，惟搶奪係乘人不備而公然掠取，強盜則係施用強暴脅
    迫或他法，使被害人身體上或精神上處於不能抗拒之狀態而
    取他人財物或令其交付（最高法院20年非字第173 號判例參
    照）。經查：(一)如前所述，被害人乙○於檢察官偵查中係：
    「突然被告拉起我左手的中指強搶我帶在手指上的金戒字，
    因為他很用力，戒子的接合處觸到我我的手指，導致我的手
    指流血」；於原審法院證稱：「被告拔戒指很快，我的戒指
    是活動式，一下子就拔走；他拔我的戒指一下就拔走」等語
    ；被害人甲○於警詢中亦證稱：「搶嫌是趁我不注意時由後
    將我戴於左手無名指上戒指拔下奪走」；於檢察官偵查中證
    稱：「被告突然從外面跑進來，沒有對我說什麼話，就將我
    的雙手拉起來搶走我手中的金戒指」等語，足徵被告對渠等
    並無以言語脅迫之情事，又被告雖有對被害人二人之手指為
    拉扯之強暴行為，然被告係在被害人未及防備之際，猝然抽
    取乙○戴在左手中指及甲○戴在左手無名指之金戒指，就被
    告行為之情狀觀之，被害人係遭被告在極短之瞬間內拔走手
    指上之戒指，在事出突然下，來不及而未出現抗拒之行為無
    訛，是被害人二人顯未達於不能抗拒之程度。(二)被害人乙○
    於原審審理雖併證稱：戒指被拔走時手會痛，我的金戒指比
    較緊，不好拔等語。惟在公然掠取他人財物之搶奪過程，不
    免會有不法之暴力施加於被害人，是仍應視該強暴之行為是
    否已壓抑被害人之反抗能力至不能抗拒之程度。依被害上開
    所證，仍不能證明被害人在客觀上已處於不能抗拒之程度。
    (三)被害人均為已達90高齡固有渠等年籍資料在卷可憑，依渠
    等年齡觀之，係屬行動不便之老婦之事實，固堪認定。惟被
    告之行為在客觀上尚難謂達於抑壓被害人之抗拒程度，不能
    僅因被害人係屬行動不便之老婦，即認被告所使用之強暴手
    段實已達致被害人無法抗拒之程度。(四)被害人乙○固證稱：
    遭被告拔取戒指後固隨即在後追趕並呼救；被害人甲○亦證
    稱：被告搶走其手中的金戒指，當時我害怕極了，所以在椅
    子上哭等語，惟此均係被告搶奪渠等財物離去時所發生之情
    事，仍不能證明被告係在渠等不能抗拒下完成掠奪財物之行
    為。綜上所述，檢察官執上開情狀指摘原判決不當，為無理
    由，應予駁回。
據上論斷，應依刑事訴訟法第368條，判決如主文。
本案經檢察官陳國全到庭執行職務。
中    華    民    國    97    年    2     月    29    日
                  刑事第七庭    審判長法  官  莊飛宗
                                      法  官  邱明弘
                                      法  官  李嘉興
以上正本證明與原本無異。
如不服本判決應於收受本判決後10日內向本院提出上訴書狀，其
未敘述上訴理由者，並得於提起上訴後10日內向本院補提理由書
狀（均須按他造當事人之人數附繕本）「切勿逕送上級法院」。
中    華    民    國    97    年    2     月    29    日
                                      書記官  郭榮芳
附錄本判決論罪科刑法條：
刑法第325條：
意圖為自己或第三人不法之所有，而搶奪他人之動產者，處六月
以上五年以下有期徒刑。
因而致人於死者，處無期徒刑或七年以上有期徒刑，致重傷者，
處三年以上十年以下有期徒刑。
第一項之未遂犯罰之。
刑法第306條
（侵入住居罪）
無故侵入他人住宅、建築物或附連圍繞之土地或船艦者，處 1 年
以下有期
徒刑、拘役或 3 百元以下罰金。
無故隱匿其內，或受退去之要求而仍留滯者，亦同。


司法院資訊處製作；財團法人民間司法改革基金會備份。
